臺灣高等法院高雄分院刑事判決　　　　93年度上訴字第1076號
上　訴　人
即　被　告　甲○○
上列上訴人因違反公職人員選舉罷免法案件，不服臺灣屏東地方
法院92年度訴字第120 號中華民國93年7 月29日第一審判決（起
訴案號：臺灣屏東地方法院檢察署91年度選偵字第144 號），提
起上訴，本院判決如下：
    主  文
上訴駁回。
    事  實
一、甲○○與乙○○同為民國91年6 月8 日舉行投票之屏東縣新
    埤鄉第17屆鄉民代表選舉候選人。甲○○意圖使乙○○不當
    選，於91年5 月中旬某日，委由不知情之年籍姓名不詳之成
    年印刷業者，製作文字內容為：「我們真的、真的這麼需要
    一個會打老婆的人，來做我們萬隆的民意代表嗎？老婆除父
    母之外，就是自己身邊最親近的人了，無功勞也有苦勞，有
    必要拳腳相向嗎？夫妻平常難免有摩擦，但絕無動手打人的
    特權。」等不實事項之「請問咱萬隆鄉親」競選宣傳單500
    張，並隨即在屏東縣新埤鄉萬隆村內發放予不特定之人，而
    傳播上開不實之事，計已發出400 多張，足生損害於乙○○
    之名譽，及影響選民投票行為之正確性，而生損害於公眾。
    嗣於91年6 月3 日下午6 時50分許，為警在屏東縣新埤鄉○
    ○村○○路128 之3 號李美珠住宅前，當場查獲甲○○正在
    散發「請問咱萬隆鄉親」競選宣傳單1 張予李美珠（該張競
    選宣傳單業已歸李美珠所有），並扣得甲○○所有供傳播不
    實事項用之「請問咱萬隆鄉親」競選宣傳單81張。
二、案經乙○○訴由屏東縣警察局潮州分局報請臺灣屏東地方法
    院檢察署檢察官偵查起訴。
    理  由
一、程序方面─
  上訴人即被告甲○○（以下簡稱被告）及檢察官於本院審理時
  ，均同意將被告與證人黃月緞於93年1 月15日審判外之對話錄
  音及錄音譯文，作為本件之證據（見本院卷第39、40頁）。本
  院審酌被告與證人黃月緞於93年1 月15日之對話，係被告為蒐
  集對其有利之證據而為，且在證人黃月緞不知情情況下錄音，
  證人黃月緞自較無虛偽應對之可能，依刑事訴訟法第159 條之
  5 第1 項規定，本院認上開對話錄音及錄音譯文具證據能力。
二、認定犯罪事實所憑證據及理由─
  (一)訊據被告固坦承為屏東縣新埤鄉第17屆鄉民代表選舉候選人
    ，並於上開時、地，委由印刷業者製作扣案之「請問咱萬隆
    鄉親」競選宣傳單，並散發予不特定人之事實，惟矢口否認
    有違反公職人員選舉罷免法犯行，辯稱：「競選宣傳單的內
    容都是實在的。乙○○打他老婆汪碧珠是89年10月、11月間
    的事，伊懷疑汪碧珠失聰是乙○○打的，當時有很多人看到
    ，但沒有人願意出來作證」云云。
  (二)經查：
  1.本件扣案「請問咱萬隆鄉親」競選宣傳單上，以文字記載：
    「我們真的、真的這麼需要一個會打老婆的人，來做我們萬
    隆的民意代表嗎？老婆除父母之外，就是自己身邊最親近的
    人了，無功勞也有苦勞，有必要拳腳相向嗎？夫妻平常難免
    有摩擦，但絕無動手打人的特權。」等內容，為被告所不爭
    執；且被告亦將上開競選宣傳單在屏東縣新埤鄉萬隆村發放
    予村民李美珠，亦經證人李美珠於原審證述明確（見原審卷
    第23頁）。顯見被告確有傳播告訴人乙○○毆打妻子汪碧珠
    之事之行為。
  2.被告固一再辯稱證人黃月緞曾向其告知告訴人乙○○有毆打
    妻子之事云云。惟依被告所提其與證人黃月緞於93年1 月15
    日之對話錄音譯文，證人黃月緞並未向被告主動提及親見告
    訴人乙○○毆打妻子汪碧珠一節，而係被告一再向證人黃月
    緞稱：「只有你講說你女兒有看到而已」、「你只有講說聽
    你女兒說有在打架而已」、「只有你講你女兒有看到他們在
    打架而已，也只有聽你在講你女兒有看到他們在打架而已」
    等語，證人黃月緞則被動答以：「打架也不能作證，也沒什
    麼」、「對啊」、「嗯」等語，有該對話錄音譯文在卷可憑
    （見本院卷第35頁），本即無法證明證人黃月緞曾親見告訴
    人乙○○有毆打汪碧珠之事實；且證人黃月緞其後於93年7
    月15日在原審亦證稱：「伊與乙○○有來往，且住在同一個
    三合院內30年了，乙○○夫妻感情正常，伊常在外面工作，
    沒有看過乙○○夫妻吵架或打架，乙○○的太太也沒有向伊
    抱怨過被乙○○打或罵過，伊不知道伊女兒有看到乙○○夫
    妻打架」等語在卷（見原審卷第230 、231 頁），雖就是否
    曾聽聞其女告知告訴人乙○○夫妻打架一事，而與上開對話
    錄音譯文不同，然證人黃月緞確未曾親見告訴人乙○○有毆
    打汪碧珠一節則相符。是被告是否得以聽聞自未非親見告訴
    人乙○○毆打汪碧珠之證人黃月緞之轉述，未加以查證，即
    將之以文字敘述傳播於眾，而得以事屬選民知之權利而免責
    ，自屬有疑。
  3.本院依被告所提供之資料，向國泰人壽保險股份有限公司、
    保誠人壽保險股份有限公司、小康醫院、安泰醫院函查汪碧
    珠之醫療理賠及就診紀錄，結果汪碧珠：未在保誠人壽保
    險股份有限公司有投保紀錄，自88年迄今在國泰人壽保險
    股份有限公司無醫療理賠紀錄，於89年1 月至11月間，曾
    因高血壓性心臟病、肺氣腫、心絞痛、心臟性節律不整、迷
    路功能障礙、急性咽喉炎及氣管炎、慢性鼻竇炎、慢性咽炎
    等症狀，至安泰醫院就診，惟該時期並無因身體或耳朵外傷
    之就診紀錄，於89年5 月至8 月間，曾因腰椎退化性關節
    炎、坐骨神經痛併下肢麻痺等症狀，至小康醫院就診，惟該
    時期亦無因身體或耳朵外傷之就診紀錄，此有國泰人壽保險
    股份有限公司94年1 月10日國壽字第94010083號函、保誠人
    壽保險股份有限公司93年12月31日保誠總字第1001號函、小
    康醫院94年2 月14日 (94) 康新字第940005號函及汪碧珠病
    歷表、安泰醫院94年1 月6 日94東安醫字第007 號函及汪碧
    珠病歷表在卷可稽（見本院卷第68、71至88、92至98頁）；
    又證人汪碧珠於原審亦證稱：伊耳朵重聽是因為小時候發高
    燒，耳膜破裂。伊與乙○○夫妻感情很好，結婚36年，乙○
    ○不會打伊，有時會因小孩的問題吵架，但吵架時乙○○不
    會動手打伊，伊和乙○○並沒有因為貸款的事吵架等語在卷
    （見原審卷第60至63頁），對照上開就診紀錄，自難認證人
    汪碧珠之證述有何迴護告訴人乙○○之處，應認證人汪碧珠
    之證言可採。是被告辯稱告訴人乙○○有毆打證人汪碧珠一
    節，自屬無據。
  4.按選舉、罷免、創制、複決等權均須在有充分且正確之資訊
    提供下，始能由人民基於其完全自由、獨立自主之確信與判
    斷，選出最適當之人選，代表人民行使職權，以實現國民主
    權之原理，此乃公職人員選舉罷免法及刑法所以處罰種種妨
    害投票罪之理由所在。雖公職人員因其公職身分，應受國民
    之監督，種種關於其本身之私德、財產等事項，得為適當之
    報導與評論，惟此等評論出於一般民眾或大眾傳播工具，以
    監督公職人員為目的者，為法之所許。惟若係於競選過程中
    之攻防，故意為不實資料之散布、傳播等，因與公職人員競
    選過程應將正確翔實資訊提供選舉人參考，以實現國民主權
    原理之理念有違，自不在不罰之列。本件被告未經查證傳聞
    內容是否真實，即在扣案「請問咱萬隆鄉親」競選宣傳單上
    以文字記載告訴人乙○○有毆打汪碧珠一事，顯見被告有惡
    意攻擊告訴人乙○○之故意；又選民投票之意向，取決於候
    選人之政見、學歷、經歷、品格、操守及形象清新與否等因
    素，被告散發扣案「請問咱萬隆鄉親」競選宣傳單，自足以
    毀損告訴人乙○○名譽，並混淆選民對告訴人乙○○人格、
    品德之認知，而足以影響選舉之公正性。
  5.此外，復有屏東縣選舉委員會91年4 月8 日屏選一字第0911
    7006980 號屏東縣各鄉鎮第17屆鄉鎮民代表選舉公告在卷（
    見原審卷第252 頁），及被告所有供發放選民用之「請問咱
    萬隆鄉親」競選宣傳單81張扣案，可資佐證。
  (三)綜上所述，被告上開辯解為圖卸刑責之詞，不足採信。本件
    事證已明，被告犯行洵堪認定。
三、論罪及科刑之理由─
  (一)核被告所為，係犯公職人員選舉罷免法第92條之罪（公職人
    員選舉罷免法雖於92年7 月9 日、93年4 月7 日、94年2 月
    5 日3 度修正公布，惟第92條並未修正，自無新舊法比較之
    必要）。被告利用不知情之年籍姓名不詳成年印刷業者，印
    製本件扣案之「請問咱萬隆鄉親」競選宣傳單而犯本罪，為
    間接正犯。被告於競選期間內，持續散發「請問咱萬隆鄉親
    」競選宣傳單，顯係基於同一目的之單一犯意，意圖使告訴
    人乙○○不當選，雖有數個傳播不實之舉動接續進行，然主
    觀上係以數個舉動實現一個犯罪構成要件，侵害同一法益，
    其各次舉動僅為全部犯罪行為之一部，應僅論以接續犯之單
    純一罪。
  (二)原判決以被告犯罪事證明確，適用公職人員選舉罷免法第92
    條、第98條第3 項，刑法第11條前段、第41條第1 項前段、
    第37條第2 項、第38條第1 項第2 款，罰金罰鍰提高標準條
    例第2 條規定，並爰審酌被告身為鄉民代表候選人，不思與
    對手公平競爭，於競選期間為圖勝選不擇手段，以發放不實
    之文宣攻擊其他候選人，嚴重危害選舉文化之清廉及選舉之
    公正公平性，對於國家民主進程之負面影響甚大，及被告之
    品行、智識程度及犯罪後態度等一切情狀，量處有期徒刑3
    月，並諭知易科罰金之折算標準，以資懲儆。又被告所犯，
    係屬公職人員選舉罷免法第5 章之罪，且經宣告有期徒刑以
    上之刑，爰依同法第98條第3 項及刑法第37條第2 項規定，
    併予宣告褫奪公權2 年。復說明扣案之「請問咱萬隆鄉親」
    競選宣傳單81張，係被告所有，供其為本件犯行所用之物，
    爰依刑法第38條第1 項第2 款規定，宣告沒收。至於另扣案
    之法院筆錄影本81張，及新埤鄉民代表候選人甲○○個人簡
    介宣傳單81張，非屬違禁物，亦非供被告為本件犯行所用之
    物，爰不予宣告沒收。原判決認事用法及量刑，經核尚無不
    當。被告猶執前詞否認犯罪，指摘原判決不當，為無理由，
    應予駁回。
四、對於其他他公訴事實之判斷─
  (一)公訴意旨另以：被告甲○○於扣案之「請問咱萬隆鄉親」競
    選宣傳單上另以文字記載：「我們真的需要一個連自己佔用
    公有路地，也不願意處理出來造福地方，只知佔為己用的人
    來做我們萬隆的民意代表嗎？我們真的需要一個連路燈都要
    插自己家中的插頭，路燈才會亮的人來做我們萬隆的民意代
    表嗎？我們真的、真的、真的這麼缺，需要一個連法院也敢
    作偽證、說謊的人，來做我們萬隆的民意代表嗎？」等不實
    之事，暗喻告訴人乙○○竊佔公有路地及偽證，因認被告此
    部分亦涉犯公職人員選舉罷免法第92條罪嫌云云。
  (二)公訴人認被告涉有上開罪嫌，無非係以：告訴人乙○○、
    證人李美珠之指（證）述；告訴人乙○○並未曾因競選宣
    傳單上內容所指述之竊佔、偽證等案件，為地檢署檢察官起
    訴或不起訴處分；扣案之「請問咱萬隆鄉親」競選宣傳單
    81紙，為其主要論據。惟訊據被告堅決否認有此部分違反公
    職人員選舉罷免法犯行，辯稱：「競選宣傳單內的乙○○竊
    佔、偽證內容都是實在的」等語。
  (三)經查：
  1.被告指稱告訴人乙○○「佔用公有地」部分─
    屏東縣新埤鄉○○○段第457 地號、第478 地號及第1 之29
    4 地號等3 筆土地，均為國有土地，亦未出租予任何人，有
    財產局臺灣南區辦事處92年8 月26日臺財產南管字第092002
    8815號函及附件在卷可憑（見原審卷第105 號至110 頁）；
    且其中第457 地號緊臨第490 地號及第465 地號間之土地，
    並未開闢道路，亦有屏東縣新埤鄉公所92年4 月17日新鄉建
    原審於92年10月15日會同檢察官、告訴人乙○○及敘被告至
    現場勘驗，確有部分土地現由告訴人乙○○佔用種植檳榔樹
    等情，亦有屏東縣潮州地政事務所92年12月11日屏潮地二字
    第0920015826號函及所附之土地複丈成果圖、勘驗筆錄、現
    場相片多幀在卷可稽（見原審卷第141 至144 、147 至150
    頁）。則被告在競選宣傳單上此部分之敘述，即非全無所據
    。
  2.被告指稱告訴人乙○○「路燈使用私人用電」部分─
    依告訴人乙○○於原審陳稱：「路燈部分，因鄉公所沒有經
    費，插該住戶的電有經過該住戶同意，起訴書所載路燈借用
    私人電，是有經過那人同意，那是事實」等語（見原審卷第
    22、237 頁）。則被告在競選宣傳單上此部分之敘述，亦難
    謂與事實不符。
  3.被告指稱告訴人乙○○「在法院作偽證、說謊」部分─
    告訴人乙○○雖於88年2 月26日在臺灣屏東地方法院88年度
    訴字第44號確認通行權存在民事案件中證稱：「系爭巷道在
    伊小時候就有了，約3 米多，88年鄉公所舖柏油供人通行，
    沒舖柏油前，巷道兩邊都可通行，只是農路，系爭道路是供
    全村的人通行使用，外環道開闢日期伊不清楚，只知以前有
    農路可通行，社區是68年就成立，成立後都由兩側外環道出
    入」等語，有該民事案件勘驗筆錄在卷可稽（見原審卷第12
    9 至131 頁）。惟依證人即屏東縣政府農業局技士蕭隆志於
    原審證稱：「77年至80年間，伊曾參與新埤鄉○○村○○道
    路施工工程，伊在該工程負責監工，伊從測量、設計、施工
    都有到現場去看，（屏東縣新埤鄉○○○段）第484 地號土
    地的外環道大約是在79年左右完工，當時施工之前沒有路，
    是農作區○○路的地方只有一小段，第484 地號往潮州方向
    是鄉○○路，種田走的路，大約2 米寬，那時第484 地號那
    邊的人走鄉間路出入，那時路還沒有打通，只有一小段，就
    是伊之前說的2 米寬的田間路，往北潮州方向，當時確實有
    路，有一小段路，長度約10米，向北較長的路段是沒有路」
    等語（見原審第232 至234 頁）；及證人陳福興於原審證稱
    ：「第484 地號上，之前有一條泥土路，乙○○家之前從事
    務農，當時乙○○家到農地是農路，那條農路可以通到村外
    ，尚未開闢外環道時可經由那條路，但是路很小，騎機車要
    用牽的，往北和往南都有路，但是都很小，往北潮州方向，
    只能通行到北方現在的交叉路」等語（見原審卷第239 、24
    0 頁）；並參酌告訴人乙○○於原審證稱：「伊於民事庭作
    證說第484 地號從伊小時就有道路，約2 米路，不好走，從
    伊家到農地可以走Ｌ型的路，該路除了可以通到伊的農地外
    ，還可以用走的通到村外，但開車不行」等語（見原審卷第
    236 、237 頁）。顯見屏東縣新埤鄉○○○段第484 地號土
    地，於79年屏東縣新埤鄉○○村○○道路開通前，雖有一農
    路存在，然僅是一小段，且無法供車輛通行一節，自堪認定
    。則被告一再主張上開第484 地號土地於外環道開通前，並
    無「道路」可供人通行，尚非虛妄。至於被告因告訴人乙○
    ○於上開民事事件中之證詞，因與其認知不同，即指稱告訴
    人乙○○作偽證、說謊云云，應認係競選期間之誇大政治性
    語言，尚難認被告主觀上有傳播不實之事之意圖。
  (四)綜上所述，公訴人所執之上開論據，尚不足以證明被告確有
    此部分違反公職人員選舉罷免法犯行。此外，復查無其他積
    極證據足證被告有此部分犯行，惟公訴意旨認被告所涉此部
    分犯行，與上開論罪科刑部分，為單純一罪，爰不另為無罪
    之諭知。
五、適用之法律：刑事訴訟法第368 條。
本案經檢察官沈紹嘉到庭執行職務。
中　　華　　民　　國　　94　　年　　4 　　月　　29　　日
　　　　　　　　　刑事第七庭    審判長法　官  莊飛宗
                                      法　官  黃憲文
                                      法　官  曾逸誠
以上正本證明與原本無異。
如不服本判決應於收受本判決後10日內向本院提出上訴書狀，其
未敘述上訴理由者，並得於提起上訴後10日內向本院補提理由書
狀（均須按他造當事人之人數附繕本）「切勿逕送上級法院」。
中　　華　　民　　國　　94　　年　　4 　　月　　29　　日
　　　　　　　　　　　　　　　　　　　書記官  郭蘭蕙
附錄本判決論罪科刑法條：
公職人員選舉罷免法第92條：
意圖使候選人當選或不當選，以文字、圖畫、錄音、錄影、演講
或他法，散布謠言或傳播不實之事，足以生損害於公眾或他人者
，處5 年以下有期徒刑。
